臺灣臺北地方法院民事判決　九十年度訴字第二四三號
　　原　　　告　乙○○
　　被　　　告　甲○○
右當事人間請求債務不履行損害賠償事件，本院判決如左：
    主    文
原告之訴駁回。
訴訟費用由原告負擔。
    事    實
甲、原告方面：
  壹、聲明：
　　　被告應給付原告新台幣二佰二十萬元及自起訴狀繕本送達翌日起至清償日止，
　　　按年息百分之五計算之利息。
  貳、陳述：
    一、訴外人黃玉傳於民國八十二年間與原告及兄弟共六人簽訂換屋協議書，黃玉
        傳依約應分配五棟房屋與原告及兄弟六人，但黃玉傳僅給付四棟，剩餘一棟
        黃玉傳一直未給付。又依黃玉傳與被告之土地合建契約，黃玉傳就台北縣深
        坑鄉○○段土庫小段七十一號土地有獲分配房屋之債權，原告與黃玉傳、訴
        外人李居成及被告，於八十七年十二月二十三日，於被告經營之家美建設事
        業股份有限公司處，共同協商如何給付上開債權債務，嗣經被告委任公司廖
        姓經理及襄理李伯燿代表參與，達成由黃玉傳移轉部分對被告分配房屋債權
        與原告之結論，黃玉傳並書立承諾書。嗣於八十八年十二月間，原告至被告
        公司處詢問前揭房屋移轉產權事宜，被告卻持本院八十七年十二月二十四日
        民執字第一八一二二號執行命令表示黃玉傳獲分配房屋之債權，已遭債權人
        鐘國華查封，原告則認該執行命令之效力不及於上開協議，被告竟稱其聲明
        異議之事項不包含兩造於八十七年十二月二十三日所達成之協議。
    二、上開協議為債權讓與，依民法第二百九十七條第一項規定，原告依上開協議
        已取得黃玉傳對被告請求分配房屋之權利，且依強制執行法第一百十八條第
        二項規定，扣押命令於送達被告時始發生效力，兩造及黃玉傳已於八十七年
        十二月二十三日達成協議，被告於之後收受扣押命令，卻未向法院聲明異議
        ，且遲至一年後始告知原告，顯係故意侵害原告之權利。又該協議亦屬利益
        第三人契約，被告於當時並未反對，原告自該日起即取得權利，被告對原告
        亦負有給付之義務。而依民法第二百二十六條第一項規定，因被告未向法院
        聲明異議，致無法登記予原告，係因可歸責於被告之事由致給付不能，原告
        請求以每坪新台幣（下同）一十萬元，共計二十坪，合計二百二十萬元計算
        原告所受之損害，並請求被告賠償之。
    三、對被告抗辯所為陳述：
      (一)被告辯稱原告與黃玉傳間換屋協議書之真實性，惟黃玉傳若非確實對原告負
        有債務，何以書寫承諾書交付原告收執，並將另一份交予被告？故原告對黃
        玉傳確有債權存在，被告所辯容有誤會。
      (二)黃玉傳所書承諾書，其性質亦屬利益第三人契約，黃玉傳既於協議當時書寫
        承諾書，被告之代理人皆無反對之意，且被告所執另一份之承諾書亦載有原
        告之連繫電話，被告於事後亦未向原告表示反對，當符合利益第三人契約之
        要件。
      (三)被告與黃玉傳、傅國強之協議書，雖記載二人可分得「敦化、南麓」興建房
        屋工程中十四戶等房屋，然黃玉傳於書寫承諾書時，並未有該傅國強之人註
        記，且被告及其委任之二位代理人於當時及事後，亦無任何反對，復經閱覽
        本院強制執行卷宗，亦無傅國強之人主張權利或聲明異議，應可認黃玉傳與
        傅國強對上開十四戶房屋已自行結算清楚，傅國強對該十四戶房屋應已無任
        何權利。縱使傅國強仍有權利，並於到院作證時，自承對於協議書內容有百
        分之九十權利，但案外人黃玉傳尚未到院作證證實傅國強之陳詞，而且如果
        真有百分之九十權利，傅國強應係分配十二戶半房屋，而黃玉傳僅有一戶半
        ，然黃玉傳受扣押範圍卻係三戶，傅國強之證詞不可採信。故依民法第二百
        九十一條之連帶債權規定，傅國強應係平分上開十四戶房屋中之七戶，剩餘
        七戶房屋仍為黃玉傳所有，至於原告可取原屬黃玉傳部份中之那一戶，純屬
        協商分配問題而已，故被告抗辯分配標的未確定，並無理由。
      (四)被告於收受本院扣押命令後，即已詳實就代償金額、建築工程費用陳報扣除
        ，黃玉傳從十四戶扣押範圍中減為三戶，故本件債權讓與，並無任何附條件
        。
      (五)在債權讓與及利益第三人契約發生法律效果後，原告與黃玉傳之原有債權、
        債務關係消滅，改由被告繼受債務，原告享受權利。黃玉傳於受扣押命令後
        ，縱使尚有對被告請求給付三幢房屋之債權，原告仍無法對黃玉傳請求給付
        ，被告辯稱原告之請求權主體仍為黃玉傳，並無給付不能之問題，自屬有誤
        。且因被告向本院民事執行處陳報扣除之十一戶房屋亦全數售出，被告已無
        法從「敦化、南麓」之公寓大廈中給付一幢房屋予原告，應有給付不能之情
        形。
　、證據：提出換屋協議書、承諾書、本院八十七年十二月二十四日民執字第一八
      一二二號民事執行命令、台北永春郵局第九號存證信函、本院八十九年十一月
      二日民執字第二二五八四號民事執行命令、本院八十八年二月二日民事執行處
      函、僑福房屋景美靜心加盟店建議書為證。
乙、被告方面：
  壹、聲明：駁回原告之訴。
  貳、陳述：
    一、關於債權移轉部分：
    　(一)標的並未確定：依被告與黃玉傳間之協議書，黃玉傳可得請求之分配房屋請
        求之標的，尚未確定，因該協議書約定之甲方有黃玉傳及訴外人傅國強，協
        議書第二條第三款約定：「甲方分得之房屋為Ｂ１及Ｃ２兩棟，計十四戶，
        及地下一層第六、七、八、九、十、十九號計六個車位，坪數及車位數於結
        算工程款時，多退少補。甲方於乙方開工前不得銷售。」，是究竟黃玉傳讓
        與給原告之權利為何，被告無從確定，原告並未就渠與傅國強間之約定予以
        說明。
      (二)本件係屬附有條件之債權讓與，而條件並未成就：依協議書第四條約定：「
        甲方承諾代償連文華君前欠乙方新台幣壹仟肆佰萬元整，及其委建應負擔之
        工程款，合計新台幣參仟玖佰柒拾壹萬肆仟元整，該款甲方同意由委建分得
        Ｂ１棟共七戶之房屋坪數，先交由乙方銷售折抵工程款及欠款，於交屋時雙
        方結算後，多退少補。」，則原告與傅國強由委建分得Ｂ１棟七戶之房屋坪
        數，須先交由被告處分、銷售，並將所得款項與本委建契約中，原告與傅國
        強所應負擔之工程款及代償連文華欠款後，原告始得依據債權讓與，而行使
        黃玉傳對被告之債權請求權。是原告應舉證證明債權讓與之條件已成就，否
        則所為主張並無依據。
      (三)被告並無可歸責之事由：原告自黃玉傳所受讓之債權，經黃玉傳之債權人鍾
        國華向本院聲請強制執行，獲本院執行命令禁止被告向黃玉傳清償。被告收
        到前開執行命令後，於八十八年一月六日，法定期間內向執行法院陳報在卷
        ，被告依法行事，自無任何歸責事由可言。
      (四)本件並無給付不能之情形：按執行法院依強制執行法第一百十五條第一項規
        定所發禁止收取或清償之命令，並不當然發生債權移轉之效力。又就債務人
        對於第三人金錢債權之執行，經扣押後，執行債務人雖喪失處分權，但仍為
        被扣押債權之主體。前揭強制執行程序，執行法院目前仍未發收取命令，或
        為其他查封之處分，系爭房地雖由執行法院核發扣押命令，然僅在禁止黃玉
        傳對被告之系爭房地所有權移轉登記之債權為處分，鍾國華如欲就系爭房地
        為執行拍賣，滿足其債權，尚須依強制執行法第一百一十六條第二項之規定
        辦理，由執行法院通知地政機關，將系爭房地登記為黃玉傳所有後執行之，
        而在執行法院依鍾國華之聲請，通知地政機關為登記前，自不因鍾國華之行
        使其對黃玉傳之債權，所發扣押命令，即認有給付不能之情事。
  　二、關於第三人利益契約部分：
      (一)原告以黃玉傳所立承諾書上所載：「本人黃玉傳在深坑『敦化南麓』之保留
        房屋，本人同意興建完成時，優先請李居成及乙○○先先生當初所訂之合約
        先予解決房屋之分配，若沒解決本人必須保留乙戶房屋後，其餘方得過戶。
        」為其主張第三人利益契約之依據，惟黃玉傳所為之承諾書被告並無同意，
        並不構成第三人利益契約。該承諾書縱認為真正，僅可認定係黃玉傳所書立
        ，並無從認定黃玉傳與被告間訂立契約，與第三人利益契約，尚屬有間。
      (二)又該承諾書所載深坑「敦化南麓」之保留房屋，究指被告與黃玉傳所訂協議
        書中之何房地已有疑義，況該保留房屋之優先權，除原告外尚有李居成，原
        告就此保留房屋，是否有權利亦有爭議，無從由此認定被告應向原告給付一
        幢房屋。
　　三、黃玉傳與原告等簽訂之換屋協議書屬私文書，形式上是否真正，無從確定。
        且實體上黃玉傳是否已依約履行亦不得而知，無從確定原告對黃玉傳是否有
        債權存在。至原告提出之黃玉傳出具承諾書亦為私文書，原告應先證明形式
        之真正，且文書僅為承諾書，並無所謂之協議。
　　四、關於損害賠償之計算部分：本件依原告主張是請求移轉房屋之權利，與土地
        價值無涉，故縱認原告之請求得以成立，則依房屋稅單所示，該棟房屋之課
        稅現值三十三萬六千九百元，面積為七一點一四平方公尺，計算原告所主張
        損害賠償之金額應為三十一萬元一千九百八十二元（336,900元×66.1/71.4
        平方公尺＝311,892元）。
　、證據：提出被告與黃玉傳、傅國強協議書、本院八十七年十二月二十四日民事
      執行命令、被告於執行事件陳報狀、土地登記謄本、房屋稅繳納書、建築物登
      記謄本為證，並聲請訊問證人黃玉傳、傅國強。
丙、本院依職權調閱八十七年度執字第一八一二二號執行卷宗。
    理    由
甲、程序方面：
    按訴狀送達後，原告不得將原訴變更或追加他訴。但請求之基礎事實同一或擴張
    應受判決事項之聲明或不甚妨礙被告之防禦及訴訟之終結者，不在此限，民事訴
    訟法第二百五十五條第一項第二款、第三款、第七款分別定有明文。查本件原告
    於九十年一月九日起訴主張其對黃玉傳有請求分配房屋之債權，黃玉傳對被告亦
    有請求分配房屋之債權，黃玉傳已書立承諾書將對被告之債權讓與原告，原告自
    該日起即取得權利，被告對原告亦負有給付之義務，惟因可歸責於被告之事由致
    給付不能，乃起訴請求被告給付損害賠償，嗣於九十年四月三日、五月九日、八
    月二十二日、十二月十九日、九十一年一月二十三日行言詞辯論，原告始於九十
    一年二月四日辯論意旨狀始追加主張如認本件無給付不能之情形，爰以起訴狀繕
    本之送達催告被告履行給付義務，並以言詞辯論終結之日為履行期限，如被告不
    於期限內履行，即請求給付給付遲延之損害賠償。被告已表示不同意原告追加之
    訴，而原告此部分之追加已逸脫原起訴事實之範圍，且於本件訴訟進行逾一年始
    行追加，亦有礙被告之防禦及訴訟之終結，揆諸首開法條規定，不應准許，合先
    陳明。
乙、實體方面：
  一、原告起訴主張：黃玉傳於八十二年間與原告及兄弟共六人簽訂換屋協議書，黃
      玉傳依約應分配五棟房屋與原告及兄弟共六人，但黃玉傳僅給付四棟，剩餘一
      棟迄未給付，又依黃玉傳與被告之土地合建契約，黃玉傳就台北縣深坑鄉○○
      段土庫小段七十一號土地有獲分配房屋之債權，原告與黃玉傳、李居成及被告
      於八十七年十二月二十三日協商結果，達成由黃玉傳移轉部分對被告分配房屋
      債權與原告之結論，黃玉傳並書立承諾書。嗣於八十八年十二月間原告至被告
      處詢問房屋移轉產權事宜，被告卻持本院八十七年十二月二十四日民執字第一
      八一二二號執行命令表示黃玉傳獲分配房屋之債權，已遭債權人鐘國華查封，
      且稱其聲明異議之事項不包含兩造前揭協議。該協議為債權讓與，亦為利益第
      三人契約，原告已自該日起取得權利，被告對原告負有給付之義務。因被告未
      向原告異議致無法登記予原告，係因可歸責於被告之事由致給付不能，為此請
      求被告給付損害賠償二百二十萬元及自起訴狀繕本送達翌日起至清償日之法定
      遲延利息等情。
  二、被告則以：(一)黃玉傳與原告簽訂之換屋協議書屬私文書，形式上是否真正無從
      確定，且實體上黃玉傳是否已依約履行亦不得而知，無從確定原告對黃玉傳是
      否有債權存在。至黃玉傳出具承諾書亦為私文書，原告應先證明形式之真正，
      且文書僅為承諾書，並無所謂之協議。(二)依被告與黃玉傳間之協議書，甲方有
      黃玉傳及傅國強，且依協議書協議書第二條第三款約定，黃玉傳讓與給原告之
      權利尚未確定。(三)依被告與黃玉傳間之協議書第條約定，須將委建分得Ｂ１棟
      七戶之房屋坪數先交由被告處分、銷售，並將所得款項清償黃玉傳與傅國強應
      負擔之工程款及代償欠款後，債權讓與之條件始成就。(四)原告自黃玉傳所受讓
      之債權，經黃玉傳之債權人鍾國華向本院聲請強制執行，獲本院執行命令禁止
      被告向黃玉傳清償，被告依法行事，自無任何歸責事由。且執行法院依強制執
      行法第一百十五條第一項規定所發禁止收取或清償之命令，並不當然發生債權
      移轉之效力，尚難以債權人聲請執行法院發扣押命令，即認有給付不能之情事
      。(四)黃玉傳所立承諾書並非利益第三人契約，又該承諾書所載深坑「敦化南麓
      」之保留房屋，究指被告與黃玉傳所訂協議書中之何房地已有疑義，況該保留
      房屋之優先權除原告外尚有李居成，無從認定被告給付原告一幢房屋。(五)縱認
      原告得請求債務不履行之損害賠償，依房屋課稅現值換，僅得請求三十一萬元
      一千九百八十二元等語，資為抗辯。
  三、原告主張黃玉傳於八十二年間與原告等簽訂換屋協議書，黃玉傳依約尚有一棟
      房屋未給付原告，黃玉傳就坐落台北縣深坑鄉○○段土庫小段七十一號土地之
      敦化南麓建案，對被告有獲分配房屋之債權，原告與黃玉傳及被告於八十七年
      十二月二十三日協議，由黃玉傳簽立承諾書予被告，同意黃玉傳前揭保留房屋
      興建完成時優先讓原告解決等事實，業據提出換屋協議書、承諾書為證。經查
      ，被告雖爭執上開換屋協議書及承諾書之形式真正，惟該二文書上之黃玉傳簽
      名、印文，與被告提出之被證一號協議書上黃玉傳簽名、印文，以肉眼自客觀
      形式觀之，二者十分之接近；且被告自承黃玉傳所書承諾書於當日有收到（見
      九十年四月十三日言詞辯論筆錄），要難謂該承諾書並非真正；況依常理，若
      非黃玉傳與原告曾簽立換屋協議書而有部分未履行之情，黃玉傳亦無須書立承
      諾書予原告及被告收執，是以被告此部分所辯尚非可採，應認前揭換屋協議書
      及承諾書均為真正。
  四、原告另主張前揭黃玉傳之承諾書係利益第三人契約，則為被告所否認。按所謂
      第三人利益契約，依民法第二百六十九條第一項規定，係由債權人即要約人與
      債務人約定由債務人向第三人為給付之契約，基此契約，要約人得請得求債務
      人向第三人為給付，第三人對債務人亦有直接請求給付之權。惟查，自黃玉傳
      所立承諾書之形式觀之，僅為黃玉傳單方出具之文書，並非黃玉傳與被告意思
      表示合致之契約，其內容則為「本人黃玉傳在深坑敦化南麓之保留房屋本人同
      意興建完成時優先請李居成及乙○○先生當初所訂之合約先予解決房屋之分配
      若沒解決本人必須保留二戶房屋後其餘方得過戶」，核與前述利益第三人契約
      之要件不符，原告此部分之主張尚非有據。
  五、原告又主張黃玉傳所書承諾書為債權之讓與，惟按所謂債權讓與係不變更債之
      同一性，由債權人將其移轉與相對人之準物權契約，且債權讓與係以移轉特定
      債權為標的之契約，於讓與契約發生效力時，債權即行移轉於相對人。查依該
      承諾書之內容，僅表示黃玉傳就敦化南麓建案對被告可請求分配之保留房屋，
      應優先解決黃玉傳與原告及李居成間之房屋分配問題，如未解決，黃玉傳必須
      保留二戶方屋後，其餘房屋才能過戶，難認黃玉傳係將對被告之債權讓與原告
      之意思。次查，原告主張依黃玉傳與被告之土地合建契約，黃玉傳就台北縣深
      坑鄉○○段土庫小段七十一號土地有獲分配房屋之債權。惟依被告提出之被證
      一號協議書所載，乙方為被告，甲方除黃玉傳外尚有傅國強，債權人並非僅黃
      玉傳一人；協議書第二條第三款並約定：「甲方分得之房屋為Ｂ１棟及Ｃ２棟
      計十四戶，及地下一層第六、七、八、九、十、十九號計六個車位。坪數及車
      位數於結算工程款時，多退少補。」，參諸證人傅國強到庭結證稱：甲方權利
      分配，伊占百分之九十，黃玉傳占百分之十，該協議書尚未履行，因為被假扣
      押等語（見九十年十二月十九日言詞辯論筆錄），則黃玉傳究意可分得幾戶房
      屋，又與傅國強之間如何分配房屋，均尚未確定。依上開說明，黃玉傳對被告
      之移轉房屋債權並不特定，難認已生債權讓與之效力。
  六、綜上所述，黃玉傳既未將對被告之債權讓與原告，基於債之相對性，兩造間並
      無債權債務關係，則原告主張被告有給付不能之債務不履行，洵屬無據。從而
      ，原告本於民法第二百二十六條第一項前段，請求被告給付二百二十萬元及自
      起訴狀繕本送達翌日起至清償日之法定遲延利息，即有未合，不應准許。
  七、又本件事證已臻明確，兩造其餘攻擊防禦方法，於本判決結果不生影響，爰不
      一一論述，併此敘明。
  八、結論：原告之訴為無理由，依民事訴訟法第七十八條，判決如主文。
中　　　華　　　民　　　國　　九十一　　年　　　三　　　月　　　六　　　日
　　　　　　　　　　　　　　　　　　　　民事第四庭法　　　官　劉又菁
右為正本係照原本作成
如對本判決上訴，須於判決送達後廿日內向本院提出上訴狀
中　　　華　　　民　　　國　　九十一　　年　　　三　　　月　　　 七　　 日
　　　　　　　　　　　　　　　　　　　　　　　　　法院書記官　黃瓊滿
